臺灣高等法院臺中分院刑事判決　　　　　　　　　九十三年度上訴字第一二○九號
　　上　訴　人
　　即　被　告　乙○○
　　選任辯護人　林松虎
　　　　　　　　蕭智元
右上訴人因違反商業會計法等案件，不服臺灣台中地方法院九十二年度訴字第一七二
號中華民國九十三年六月二十一日第一審判決（起訴案號：臺灣台中地方法院檢察署
九十一年度偵字第五六二四號），提起上訴，本院判決如左：
    主      文
原判決撤銷。
乙○○無罪。
    理      由
一、公訴意旨略以：上訴人即被告（下稱被告）乙○○與「彰濱水電材料有限公司」
    （設於彰化縣鹿港鎮○○○路○段二八○號，負責人為戊○○）自民國（下同）
    八十四年起至八十九年間有業務上往來，而被告則因有退票紀錄信用不佳，在向
    中國農民銀行台中中港分行票貼時遭銀行人員拒絕，並要求須有信用優良之下游
    廠商背書才可准許。被告為求順利借款，基於概括犯意，自八十九年十月間起，
    至九十年初止，在不詳地點，偽造刻有「彰濱水電材料有限公司」（下稱彰濱水
    電公司）字樣之印章，再連續蓋用於被告所持有如附表一編號一、二、四、五所
    列之支票（即起訴書附表所示之支票）背面，偽造彰濱水電公司之背書，並分別
    持向中國農民銀行台中中港分行辦理貼現借款，足以生損害於中國農民銀行台中
    中港分行審核被告申請貼現借款之正確性及彰濱水電公司（支票並未扣案）。嗣
    經銀行提示上述附表所列之四張支票而遭退票，轉向彰濱水電公司追索背書責任
    時，始知上情。因認被告涉有刑法第二百十六條、第二百十條行使偽造私文書之
    罪嫌云云。
二、按犯罪事實應依證據認定之，無證據不得認定犯罪事實；又不能證明被告犯罪者
    ，應諭知無罪之判決，刑事訴訟法第一百五十四條第二項、第三百零一條第一項
    前段分別定有明文。次按事實之認定，應憑證據，如未能發現相當證據，或證據
    不足以證明，自不能以推測或擬制之方法以為裁判基礎；又認定不利於被告之事
    實，須依積極證據，苟積極證據不足為不利於被告事實之認定時，即應為有利於
    被告之認定，更不必有何有利之證據（最高法院三十年上字第八一六號、四十年
    臺上字第八六號判例參照）。另刑事訴訟法第一百六十一條已於九十一年二月八
    日修正公布，修正後同條第一項規定：檢察官就被告犯罪事實，應負舉證責任，
    並指出證明之方法。因此，檢察官對於起訴之犯罪事實，應負提出證據及說服之
    實質舉證責任。倘其所提出之證據，不足為被告有罪之積極證明，或其闡明之證
    明方法，無從說服法官以形成被告有罪之心證，基於無罪推定之原則，自應為被
    告無罪判決之諭知（最高法院九十二年度臺上字第一二八號判例參照）。
三、本件公訴人認被告涉有上開行使偽造私文書之罪嫌，無非係以告訴代表人戊○○
    、告訴代理人黃萬興之指訴，並有如附表一編號一、二、四、五所示之支票影本
    、退票理由單足稽，又經比對告訴代表人提出之真正「彰濱水電公司」印文及如
    附表一編號一、二、四、五所示支票背面之「彰濱水電公司」印文結果，確屬不
    同，另並有台灣彰化地方法院九十一年度簡上字第一七號民事確定判決在卷可稽
    等為其主要論據。惟訊據被告堅決否認有行使偽造私文書之犯行，辯稱：伊與彰
    濱水電公司生意往來密切，乃請告訴代表人戊○○幫忙在上開四張支票背面背書
    ，經戊○○同意後在該四張支票上背書的，並非伊擅自偽造彰濱水電公司印章蓋
    用的云云。經查：
（１）第一商業銀行北屯分行早於九十年三月九日即持如附表二號編號三至四號所示
      支票向臺灣彰化地方法院聲請對該二張支票之背書人即彰濱水電公司核發支付
      命令，經該院於同年三月十二日以九十年度促字第四五四五號核發支付命令，
      令彰濱水電公司應給付第一商業銀行北屯分行八十八萬三千九百八十元及自八
      十九年十二月三十日起至清償日止按年息百分之六計算之利息，該支付命令並
      於同年三月十九日由戊○○收受，現已確定在案，此有臺灣彰化地方法院九十
      年度促字第四五四五號支付命令影本一宗在卷可稽。
（２）本件係緣於中國農民銀行於九十年六月十四日聲請臺灣彰化地方法院對彰濱水
      電公司提起請求支付如附表二編號一至二號及三至四號所示四張支票票款之民
      事訴訟，彰濱水電公司之負責人戊○○於同年六月二十日收受辯論通知書及起
      訴狀繕本，並於同年七月十八日至臺灣彰化地方法院開庭時主張：該四張支票
      背面之背書係被告偽造蓋用云云，嗣戊○○即於同年八月二十一日具狀提起被
      告偽造印章並在上開四張支票背面偽造背書之刑事告訴，再於上開民事案件中
      陳明已提起刑事告訴，之後戊○○於警詢中即再度指稱：被告是偽刻彰濱水電
      公司印章而偽造背書，伊曾請刻印店人員比對，該店人員告訴伊該偽造印章與
      彰濱水電公司印章之文字不同等語，另告訴代理人黃萬興（戊○○之配偶）於
      九十年九月十二日偵查中亦指稱：被告係偽刻彰濱水電公司之印章，該偽刻之
      印章與真正印章之文字不同等語，黃萬興且當庭提出彰濱水電公司之印文四個
      （見九十年度發查字第三五八四號偵查卷第二三頁）供檢察官調查。俟臺灣彰
      化地方法院於九十年十二月十二日判決中國農民銀行敗訴，該銀行提起上訴並
      於九十一年一月十五日上訴理由狀內載明：第一商業銀行曾持如附表二編號三
      至四號所示支票，向臺灣彰化地方法院聲請核發支付命令，業經該法院以九十
      年度促字第四五四五號裁定彰濱水電公司應給付第一商業銀行北屯分行八十八
      萬三千九百八十元及自八十九年十二月三十日起至清償日止按年息百分之六計
      算之利息確定，而該二張支票背面之背書與中國農民銀行據以主張之前揭四張
      支票背面之背書相同，彰濱水電公司承認支付命令並確定在先，足證該四張支
      票背面之印文亦屬真正等語後，彰濱水電公司即於九十一年一月十七日收受上
      訴理由繕本，並由黃萬興於同年二月二十五日至臺灣彰化地方法院開庭。之後
      戊○○始於九十一年三月十一日具狀向檢察官陳稱：本案尚有部分票據係交付
      第一商業銀行北屯分行，俟經該行提示付款亦遭退票，並經該行對告訴人聲請
      支付命令後，告訴人始知遭被告偽造印文一情等語，亦經本院調閱臺灣彰化地
      方法院九十年度彰簡字第三九九號及九十一年度簡上字第一七號民事卷宗核閱
      屬實，並有偵查卷宗可稽。
（３）至告訴人代表人戊○○於原審九十二年八月二十九日審理中雖陳稱：伊係因不
      知要對支付命令提出異議，乙○○又說會負責，始未提出異議等語。然查右開
      支付命令已明確記載「債務人對於本命令得於前項期間內向本院提出異議」等
      語，有該支付命令在卷可稽（見上開臺灣彰化地方法院九十年度促字第四五四
      五號支付命令卷宗），且該支付命令命彰濱水電公司給付之金額高達八十八萬
      餘元，戊○○竟未積極了解、處理，而任令該支付命令確定，亦與常情有違。
      況嗣原審依被告請求調取彰濱水電公司支存帳戶、黃萬興支存帳戶相關支票影
      本結果，發現發票人為黃萬興，票號為ＡＧ0000000號，發票日為八十
      六年二月十日，票面金額為五十三萬二千元，帳號為000000000號，
      付款人為彰化商業銀行鹿港分行之支票影本背面有一彰濱水電公司印文與本案
      支票背面印文相似，經原審調取該張支票正本、如附表一編號一至二號、四至
      五號及附表三編號三至四號所示支票正本各一張送請法務部調查局鑑定結果，
      該七張支票背面之彰濱水電公司印文均屬相同，亦有法務部調查局九十三年五
      月四日調科貳字第○九三○○一六六四八○號鑑定通知書一份在卷可稽（見原
      審卷三第二○九頁至第二一一頁）。再經原審傳訊證人戊○○及黃萬興到庭訊
      問結果，證人黃萬興結證稱：前揭彰化商業銀行鹿港分行，00000000
      0號支存帳戶係彰濱水電公司做生意所用，均由伊與戊○○使用，並未借予他
      人使用，上開ＡＧ0000000號支票係戊○○所簽發使用等語；證人戊○○結證稱：上開ＡＧ0000000號支票應係伊所簽發，至於該支票背面之
      背書是誰蓋用，伊已沒有印象，該支票背面之彰濱水電公司印文是否真正印章
      所蓋用，伊不清楚云云。是觀諸戊○○提起本件告訴之過程及其先係於上開民
      事案件審理中、提起本件告訴之初，一再明確指訴本件支票背面之彰濱水電公
      司印文係被告「偽刻印章」蓋用云云，待經原審提示前開ＡＧ0000000
      號支票後，即又改稱不清楚印文是否真正云云，核其指訴既先後不一，復有與
      常情相悖之處，參以告訴代表人戊○○亦非無為免除票據責任而故為不利於被
      告之陳述之可能，自難僅憑告訴人上開先後不一具有瑕疵之指訴，即遽為不利
      於被告之認定。
（４）又上開臺灣彰化地方法院九十年度彰簡字第三九九號及同院九十一年度簡上字
      第一七號民事判決雖判決中國農民銀行敗訴確定在案，惟經核乃係中國農民銀
      行於該案審理時未善盡原告之舉證責任所致，有調閱之上開民事卷宗足稽，況
      該院所持之見解並無拘束本院之效力，是該民事判決尚無法資為不利被告之證
      明。另告訴人所舉之證人丙○○於本院審理時到庭證稱：「是因被告要借票，
      所以我才將如附表一編號五所示之支票借給被告，票款到期由被告負責付款，
      並非借錢給他」等語，證人甲○○亦證稱：「（問：請庭上提示原審判決附表
      一編號一、二、四，附表三編號一、二、三、四，支票是否你簽發？）我的支
      票是臺灣中小企銀虎尾分行沒錯，但時間太久，帳號我忘記了。我有簽支票給
    被告沒錯。如附表一編號一、二、四所示之支票是同一時間交給他三張。至如
      附表二編號一、二、三、四之支票，是何時交給被告，因時間太久了，不清楚
      。當時被告說他有困難，說要借票。這些票應該都是八十九年，但確實時間不
      記得，都是借票。」、「（問：雙方都無債務糾紛嗎？）無。只有附表一編號
      四這一張三十萬元的票，我請他順便幫我週轉。但實際上我並沒有全數拿到那
      個錢。」、「（問：所以說是六張借票給他，一張三十萬元是調現？）是的。
      三十萬元我沒有全數拿到，印象中拿到十萬元。」各等語，均無法證明被告確
      有在上開如附表一編號一、二、四、五所示之支票背面偽造彰濱水電公司之背
      書並持以行使之事實。另告訴人雖提支票照片用以證明上開ＡＧ000000
      0號支票發票人印章之印泥與背書印章之印泥不同云云，但查支票於簽發或背
      書時，往往會因蓋章用力之不同，或蓋章折疊後沾印情形之不同，以致印泥顏
      色深淺不一，況該支票之簽發及背書並不一定同時為之，所用之印泥自有可能
      不同，是尚難以此即遽行認定上開ＡＧ0000000號支票上之背書係偽造
      。又其另提之報紙影本，並無證據能力，亦無法採為不利於被告之證明。均併
      此敘明。
（５）此外本院復查無其他確切證據足以證明被告確有偽刻印章，蓋用於如附表一編
      號一至二號及四至五號所示支票背面，偽造彰濱水電公司背書，並持以行使之
      行使偽造私文書犯行，且檢察官亦當庭陳稱：「並無其他證據方法」等語（見
      本院卷第六五頁），是被告之犯罪並不能證明。原審就此部分（行使偽造私文
      書部分）認被告之犯罪並不能證明，固非無見，惟查詐欺取財及明知為不實事
      項而填製會計憑證罪部分，均非起訴效力所及，亦未經檢察官合法追加起訴（
      詳如後述），乃原判決竟認檢察官係於審判期日以言詞追加起訴詐欺取財部分
      ，而商業會計法第七十一條第一款之明知為不實事項而填製會計憑證罪部分，
      與詐欺取財部分係屬具有牽連關係之裁判上一罪，亦為起訴效力所及，爰就詐
      欺取財及明知為不實事項而填製會計憑證罪部分均予以論罪科刑（另於理由內
      說明行使偽造私文書部分不另為無罪諭知之理由），自有未受請求之事項予以
      判決之違誤（詳如後述）。被告上訴意旨執此指摘原判決不當，非無理由，應
      由本院將原判決予以撤銷，並就起訴部分（行使偽造私文書部分）另為無罪之
      判決。
四、按於第一審辯論終結前，得就與本案相牽連之犯罪或本罪之誣告罪，追加起訴。
    追加起訴，得於審判期日以言詞為之，刑事訴訟法第二百六十五條固定有明文。
    惟該條所謂審判期日，係指正式審判期日而言，並不包含準備程序期日。且追加
    起訴，係獨立之新訴，自應適用同法第二百六十四條規定，亦即應表明追加之被
    告姓名年籍、犯罪事實及證據並所犯法條，否則程式即不合法。查本件公訴人僅
    起訴被告在如附表一編號一、二、四、五所示之支票背面偽造彰濱水電公司之背
    書並持以行使之事實（詳如上開公訴意旨欄所載），有起訴書足按。至（一）原
    審九十二年十一月十三日行準備程序時，法官詢問本件之起訴範圍時，檢察官雖
    以口頭陳稱：「除偽造文書之外，還有詐欺亦即持向中國農民銀行中港分行貸款
    之犯行。」等語，然嗣直至本院辯論終結為止，均未以書狀表明追加起訴詐欺取
    財之犯罪事實，足見檢察官顯係認詐欺部分為起訴效力所及，並非要追加起訴，
    亦無追加起訴之舉。（二）原審九十三年六月一日審判期日時，法官請檢察官陳
    述起訴要旨時，檢察官僅如同前揭起訴書所載之陳述，並未陳述被告另有詐欺取
財之事實，有審判筆錄在卷可稽。嗣審判長在同日調查證據完畢後請檢察官論告
    時，檢察官僅陳稱：「我想先從票貼那個部分，被告乙○○拿甲○○的票去做票
    貼，我想這部分應該構成詐欺，．．．支付市價高達一百八十四萬零九百元票款
    ，所以既然發票人開票出去對票據就要負完全責任。但是雖然他相信說是被告向
    他借被告要負責，所以他也相信就開給他，當時被告也跟他說他需要調度金錢，
    雖然當時情況被告連他一個經營公司都要向親戚去借貸，而且我想既然親戚是叔
    叔女婿，對甲○○家庭狀況也應該非常了解，一個家庭遭受變故，其實在一般民
    間習俗，在一個岳父的兄弟過世祭祀上也會方便情形，所以這個情形他也知道，
    他有沒有錢他也清楚，然後一個沒有也毫無給付能力的人跟他講說他會處理，但
    是處理是竟然拿去跟銀行做票貼，事後也沒辦法去做給付，其實這個來講，對於
    拿沒有辦法給付的票貼來講，本身來講應該施用詐術（01：10：31）。再來一個
    交易其況，我想交易情況買受人是彰濱水電公司，他是一個出賣人，他等於這個
    發票是由他自己全權可以開，雖然他這張票是有製作權人，這張票據是不實的票
    據，沒有這項交易而開不實交易來講，這也是施用詐術的另外一個行為表示（01
    ：　　11：04），他要對銀行表示他有實際上有實際上交易行為，而且交易金額
    都是非常高，而不是小交易，那銀行誤以為公司經營狀況是屬於良好，事後證明
    完全連另一張票都因為這樣退票，他自己無法支付任何一筆，凡而是查封發票人
    的其他財產，有沒得到一個完全的給付，所以這部分詐欺（01：11：46），這部
    分應該構成的。那至於剛才那印章部分，或許因為被告本身的章不但是不是他有
    幫他背書來講，我想從金額一百八十幾萬，和平常交易當年交易，他等於是上游
    廠商，跟他在交易情況在數額上並不是很多，在三項交易來講大概只有數十萬而
    已，離一百八十萬金額實在相差太多，而實際上他也沒有提供任何或其他票．．
    ．來去讓他形式上擔保，或用他的貨物、動產來提供價金的擔保。事實上告訴人
    有提到，雖然甲○○那部分票是他開的，但是他如果有背書也只有那一張，而不
    會是在大量在一個情形，對四張票去做背書，我想從生意人也知道擔保的風險是
    非常大的，當出現在一個交易情況不多的情況，事實上也不太可能幫他去做一個
    擔保，如同他來講他章有好幾顆，那趁他，或許他可能利用現在利用章，這些印
    章都是電腦刻印方式，用電腦刻印，完全你只要．．．，靠電腦照相，完全製作
    一個完全的印章，還是有可能，可能性相當大，他不是一個人工的製作，所以從
    這個來講，章也不少。從其他來講他有沒有開出去對擔保，一般來講告訴人應該
    會很清楚，若是很常開做擔保，．．．，若只是一張二張，所以他當時失意情況
    ，我想在經驗上可以理解的，所以應該是一張，若是相對的若是說他開很多擔保
    情形，或是他確實常去開，那這時或許這票真的如被告所言，但事實上不是，他
    只有那一張，對其他有沒有開他都很清楚，所以本件抗辯他有效背書部分應該是
    成立的，那縱使不成立這件來講，是有裁判上一罪，最後還是論以詐欺罪（01：
    14：56  ）。」等情，有當日之審判筆錄（見原審卷三第二五三頁至第二五四頁
    ）及本院當庭勘驗當日（原審九十三年六月一日審判期日）檢察官論告部分之錄
    音光碟勘驗筆錄（見本院卷第一五三頁至第一五五頁）等足按，核該論告意旨，
    檢察官應僅在強調詐欺部分與起訴之部分（行使偽造私文書部分）係具有裁判上
    一罪之關係，並非要以言詞追加起訴詐欺罪之意。況退步言之，縱認檢察官該部
    分陳述有追加起訴之意思，惟該部分陳述與上開法定追加起訴之程式，亦有不符
    ，自不能認係合法之追加起訴。是本件起訴部分（行使偽造私文書部分）既應為
    無罪之判決，即與詐欺部分不生裁判上一罪之關係，換言之，起訴之效力並不及
    於詐欺部分及明知為不實事項而填製會計憑證部分，而該部分（詐欺部分及明知
    為不實事項而填製會計憑證部分）又未經檢察官合法之追加起訴，法院自不得就
    該部分併予審判，否則即係訴外裁判，是該部分宜由檢察官另行偵辦，亦附此說
    明。
五、據上論結，應依刑事訴訟法第三百六十九條第一項前段、第三百六十四條、第三
    百零一條第一項，判決如主文。
本案經檢察官丁○○到庭執行職務。
中      華      民      國　    九十四     年     五      月   三十一 　日
                                臺灣高等法院臺中分院刑事第八庭
                                      審判長法  官  羅　得　村
                                      　　　法　官  陳  毓  秀
                                            法　官　劉　榮　服
右正本證明與原本無異。
除檢察官得上訴外，餘不得上訴。
如不服本判決應於收受送達後十日內向本院提出上訴書狀，其未敘述上訴之理由者並
得於提起上訴後十日內向本院補提理由書（均須按他造當事人之人數附繕本）。
　　　　　　　　　　　　　　　　　　　　　　書記官  周　巧　屏
中      華      民      國　    九十四     年     五      月   三十一 　日
                                                                        Ｒ
附表一：
┌──┬───┬───────┬─────┬─────┬───────┬─────┬──────┐
│編號│發票人│發票日（民國）│票　　　號│帳　　　號│金額（新台幣）│付　款　人│備　　　　註│
│　　│　　　│　　　　　　　│　　　　　│　　　　　│　　　　　　　│　　　　　│（貸得金額）│
├──┼───┼───────┼─────┼─────┼───────┼─────┼──────┤
│ １ │甲○○│八十九年十月十│ＡＮ九六○│一二○三一│六十八萬七千六│臺灣中小企│五十五萬零八│
│    │      │七日          │五八三四號│號        │百元          │業銀行虎尾│十元        │
│    │      │              │          │          │              │分行      │            │
├──┼───┼───────┼─────┼─────┼───────┼─────┼──────┤
│ ２ │甲○○│八十九年十月二│ＡＮ九六○│一二○三一│六十五萬八千三│臺灣中小企│五十二萬六千│
│    │      │十七日        │五八三五號│號        │百元          │業銀行虎尾│六百四十元  │
│    │      │              │          │          │              │分行      │            │
├──┼───┼───────┼─────┼─────┼───────┼─────┼──────┤
│ ３ │陳有福│八十九年八月十│八○五五○│○○○八三│十四萬九千元　│臺中商業銀│十一萬九千二│
│    │      │日　          │五一號　　│五九號    │　　          │行埔心分行│百元        │
│    │      │              │          │          │              │　　      │            │
├──┼───┼───────┼─────┼─────┼───────┼─────┼──────┤
│ ４ │甲○○│八十九年十一月│ＡＮ九六○│○○○八三│三十萬元　　　│臺中商業銀│二十四萬元　│
│    │      │十日          │五八三六號│五九號    │　　          │行埔心分行│　　        │
│    │      │              │          │          │              │　　      │            │
├──┼───┼───────┼─────┼─────┼───────┼─────┼──────┤
│ ５ │富冠科│九十年二月二十│ＵＡ一二九│三○○○一│十九萬五千元　│聯邦商業銀│十五萬六千元│
│    │技股份│日　          │三七三九號│六八五三號│　　          │行臺中分行│　　        │
│    │有限公│　　          │          │          │              │　　      │            │
│    │司（法│　　          │          │          │              │　　      │            │
│    │定代理│　　          │          │          │              │　　      │            │
│    │人陳素│　　          │          │          │              │　　      │            │
│    │鳳）　│　　          │          │          │              │　　      │            │
└──┴───┴───────┴─────┴─────┴───────┴─────┴──────┘
附表二：
┌──┬───┬───────┬─────┬─────┬───────┬─────┐
│編號│發票人│發票日（民國）│票　　　號│帳　　　號│金額（新台幣）│付　款　人│
│　　│　　　│　　　　　　　│　　　　　│　　　　　│　　　　　　　│　　　　　│
├──┼───┼───────┼─────┼─────┼───────┼─────┤
│ １ │甲○○│八十九年十月二│ＡＮ九六○│一二○三一│四十七萬四千五│臺灣中小企│
│    │      │十四日        │五八四四號│號        │百元          │業銀行虎尾│
│    │      │              │          │          │              │分行      │
├──┼───┼───────┼─────┼─────┼───────┼─────┤
│ ２ │甲○○│八十九年十一月│ＡＮ九六○│一二○三一│五十萬七千七百│臺灣中小企│
│    │      │四日　        │五八四六號│號        │元　　        │業銀行虎尾│
│    │      │              │          │          │              │分行      │
├──┼───┼───────┼─────┼─────┼───────┼─────┤
│ ３ │甲○○│八十九年十二月│ＡＵ七○八│一二○三一│四十五萬六千九│臺灣中小企│
│    │      │三十日        │六七四○號│號        │百三十元      │業銀行虎尾│
│    │      │              │          │          │              │分行      │
├──┼───┼───────┼─────┼─────┼───────┼─────┤
│ ４ │甲○○│八十九年十二月│ＡＵ七○八│一二○三一│四十二萬七千零│臺灣中小企│
│    │      │三十日        │六七四一號│號        │五十元　      │業銀行虎尾│
│    │      │              │          │          │              │分行      │
└──┴───┴───────┴─────┴─────┴───────┴─────┘
                                                                     Ｒ
